【裁判字號】    97,台上,2815
【裁判日期】    970626
【裁判案由】    偽造文書
【裁判全文】
最高法院刑事判決            九十七年度台上字第二八一五號
上  訴  人  甲○○
選任辯護人  林清源律師
上列上訴人因偽造文書案件，不服台灣高等法院中華民國九十六
年一月十六日第二審更審判決（九十五年度重上更(三)字第七八號
，起訴案號：台灣板橋地方法院檢察署八十五年度偵字第一二０
八五號），提起上訴，本院判決如下：
    主  文
原判決撤銷，發回台灣高等法院。
    理  由
本件原判決認定上訴人甲○○與曾鎮瀛、李存達，於民國八十年
九、十月間，共同購得台北市○○街二十六號地下一層至地上七
層之土地及其上建物，因上開不動產曾經台灣省合作金庫查估僅
得貸款新台幣（下同）九千萬元，為求順利向銀行貸得一億七千
六百萬元之高額貸款，上訴人乃與曾鎮瀛以節稅為藉口，尋得為
賺取人頭利益之陳友明、李瑞成、廖長順、鍾健智、李銘源、江
朝宗、黃順敏、楊福等八人（下稱陳友明等八人）為各樓層名義
所有權人，嗣進而要求彼等為上開房地貸款之人頭，經陳友明等
八人同意後，上訴人、曾鎮瀛旋於八十年十一月十一日，以陳友
明等八人名義向台灣省合作金庫基隆支庫（下稱基隆支庫）辦理
上述貸款。然上訴人、曾鎮瀛均明知陳友明等八人僅同意為上開
貸款之人頭，並未授權上訴人、曾鎮瀛偽造不實內容之貸款文件
，惟上訴人、曾鎮瀛為順利取得上開貸款，共同基於行使偽造私
文書之概括犯意聯絡，利用不知情之不詳姓名成年代書偽造該八
名人頭之署押，進而偽造內容不實之各人頭七十九年度綜合所得
稅結算申報書，於八十年十一月十三日（楊福、李瑞成、廖長順
、陳友明、李銘源）及同年月十五日（江朝宗、「鐘」健智、黃
順敏），分別向稅捐機關辦理所得稅申報而行使之，足以生損害
於稅捐機關對於納稅資料管理之正確性及陳友明等八人。復前因
於各借貸名義人貸款申請書之職業欄、最近申報所得收入欄為高
額之不實填載，逾越陳友明等八人授權範圍而偽造此部分文書，
交付基隆支庫，以期提高各名義人之可貸金額後，乃再補交上開
七十九年度綜合所得稅結算申報書予基隆支庫而行使之。嗣經基
隆支庫於八十年十二月二十日核准放款，並於八十年十二月二十
四日撥款一億七千六百萬元，均足以生損害於基隆支庫核貸、徵
信之正確性及陳友明等八人等情。因而撤銷第一審關於上訴人部
分之判決，改判論處上訴人共同連續行使偽造私文書，足以生損
害於他人罪刑，固非無見。
惟查：(一)、刑事訴訟法第一百五十九條第一項規定：被告以外之
人於審判外之言詞或書面陳述，除法律有規定者外，不得作為證
據。其立法本旨係以證人於審判外之言詞或書面陳述，屬於傳聞
證據，此項證據，當事人無從直接對於原供述者加以詰問，以擔
保其真實性，法院亦無從直接接觸證人而審酌其證言之憑信性，
違背直接審理及言詞審理之原則，故除具有必要性及信用性情況
之除外者外，原則上不認其有許容性，自不具證據能力。至所謂
具有必要性及信用性情況者，例如刑事訴訟法第一百五十九條之
一至第一百五十九條之五及第二百零六條等情形，仍例外認其有
證據能力，惟應於判決理由說明。又刑事訴訟法施行法第七條之
三雖規定：中華民國九十二年一月十四日修正通過之刑事訴訟法
施行前，已繫屬於各級法院之案件，其以後之訴訟程序，應依修
正刑事訴訟法終結之。但修正刑事訴訟法施行前已依法定程序進
行之訴訟程序，其效力不受影響。按諸法院於審理案件時，如法
律修正公布施行，則本諸舊程序用舊法，新程序用新法之一般法
則，應適用新法，在此情形，刑事訴訟法第一百五十九條至第一
百五十九條之五所謂傳聞證據及其例外等之規定，當有其適用。
原判決認定上訴人有前揭犯行，係依憑證人李銘源、江朝宗、連
維銘、鍾健智等人於法務部調查局基隆市調查站（下稱調查站）
供述各情，為其主要論據之一。然上訴人否認有前揭犯行，而李
銘源、江朝宗、連維銘、鍾健智等人於調查站供述各情，均屬被
告以外之人於審判外所為之陳述，原則上無證據能力。乃原判決
未詳予說明李銘源、江朝宗、連維銘、鍾健智等人於調查站供述
各情，是否有刑事訴訟法規定例外得為證據之情形，逕以李銘源
、江朝宗、連維銘、鍾健智等人於調查站供述各情，均係於刑事
訴訟法上開修正施行前，依刑事訴訟法施行法第七條之三之規定
，彼等證言之效力不受影響，應認為有證據能力（原判決理由欄
壹）等情，即採李銘源、江朝宗、連維銘、鍾健智等人於調查站
供述各情，為不利上訴人認定之依據，尚有未合。(二)、犯罪事實
應憑有證據能力之證據認定之，證人以聞自原始證人在審判外之
陳述作為內容之陳述，純屬傳聞之詞，其既未親自聞見或經歷其
所陳述之事實，法院縱令於審判期日對其訊問，或由被告對其詰
問，亦無從擔保其陳述內容之真實性；又因原始證人非親自到庭
作證，法院無從命其具結而為誠實之陳述，亦無從由被告直接對
之進行詰問，以確認該傳聞陳述之真偽，殊有違事實審法院證據
調查應採直接審理主義及刑事訴訟法第一百六十六條之立法原意
。從而證人之傳聞證言不具證據能力，不得以之作為認定犯罪事
實之依據。原判決認定上訴人共同購買如原判決事實欄所載之不
動產及有前揭犯行，係援引證人江朝宗於調查站供述：「於八十
年十、十一月間，連維銘透過伊嫂嫂呂鳳英弟弟呂忠義找伊當上
開房地名義所有權人以便節稅，……當時連維銘告訴我們（指江
朝宗及呂忠義）上開房地都是曾老師（據連維銘妹妹男友表示，
曾老師名叫甲○○）及其兄曾鎮瀛所有……」（原判決第四頁第
五至九行）；證人連維銘於調查站供稱：於八十年六月伊朋友林
中仁（應係呂忠義）告訴伊，上訴人他們公司買房子要找人當名
義所有人，願意付給名義所有人二萬元佣金，並請伊當名義所有
人，伊當時太忙未答應呂忠義，告訴江朝宗答應去做上訴人公司
所買房屋的名義所有人（原判決第四頁第二十六至三十一行）等
情，為其主要論據之一。然依江朝宗、連維銘上開供述內容，江
朝宗就如原判決事實欄所載不動產係屬上訴人所有一節，係聽聞
自連維銘；而連維銘就上訴人等購買房子一節，則係聽聞自呂忠
義，彼等就上開事實是否均未在現場見聞，而係分別轉述連維銘
、呂忠義相關之供述。乃原審就上情未詳予調查研求，逕援引江
朝宗、連維銘上開非無疑義之供述，為不利上訴人認定之主要依
據之一，致上訴意旨得據以指摘，其採證難謂於法無違。(三)、共
同正犯之成立，除同謀共同正犯外，以有犯意之聯絡與行為之分
擔為要件，而此項要件，除應於事實欄內詳加記載外，並應於理
由內逐一說明其認定此項事實所憑之證據，方足資為論罪科刑之
根據。且共同正犯之成立，除共同實施犯罪行為者外，其須就他
人之行為同負刑責者，以有意思聯絡為要件，若事前並未合謀，
實施犯罪行為之際，又係出於行為者獨立之意思，即不負共同正
犯之責。上訴人否認有參與偽造七十九年度綜合所得稅結算申報
書八件之犯行，而原判決於理由欄論述說明：……曾鎮瀛於原審
更審前供稱：該七十九年度綜合所得稅結算申報書八件，係伊僱
請不知情之不詳姓名成年代書所書寫（原判決第六頁第十三至十
四行）等情，苟屬無訛。則上訴人是否並未出面委託該不詳姓名
成年代書，偽造該七十九年度綜合所得稅結算申報書八件？乃原
判決未說明基於何項調查及有何證據，堪認上訴人確曾參與上開
部分之犯行，並與曾鎮瀛就上開犯行互有犯意聯絡，逕以李明源
、江朝宗、連維銘等人俱非明確之供述，逕予推論上訴人有共同
連續偽造行使上開文書之犯行，其查證未盡且理由欠備，致上訴
意旨得據以指摘，其理由欠備，遽行判決，難昭折服。(四)、當事
人聲請調查之證據，如與本案之待證事實無關緊要者，事實審法
院固可以裁定駁回，毋庸為無益之調查。若於事實確有重要關係
，而又非不易調查或不能調查者，則為明瞭案情起見，自應依法
踐行調查之程序，否則即屬應於審判期日調查之證據而未予調查
之違法。上訴人否認有前揭犯行，而上訴人原審選任辯護人具狀
聲請原審，調取與本案相關之多件民刑事卷宗，主張其內諸多相
關聯之被告等均經判決無罪確定等，其內容足以證明上訴人並無
檢察官所指之前揭犯行（原審卷第八十四至八十七頁）等情。而
上訴人原審選任辯護人上開辯解各情是否屬實？苟上訴人原審選
任辯護人上開辯解各情係屬事實，則上訴人是否有檢察官所指之
犯行，即非無疑，為明瞭案情起見，自應依法踐行調查之程序。
乃原判決對上情未詳予調查釐清，復未說明其何以不為調查之理
由，致上訴意旨得據以指摘，其查證未盡且理由欠備，遽行判決
，尚有未合。上訴意旨指摘原判決不當，尚非全無理由。按第三
審法院應以第二審判決所確認之事實為判決基礎，刑事訴訟法第
三百九十四條第一項前段定有明文。原判決上述之違背法令，影
響於事實之確定，本院無可據以為裁判，應將原判決撤銷，發回
原審法院更為審判。原判決不另為免訴諭知部分，基於審判不可
分之原則，併予發回，附此敘明。
據上論結，應依刑事訴訟法第三百九十七條、第四百零一條，判
決如主文。
中    華    民    國  九十七  年    六    月  二十六  日
                      最高法院刑事第一庭
                          審判長法官  董  明  霈
                                法官  林  茂  雄
                                法官  張  祺  祥
                                法官  賴  忠  星
                                法官  蕭  仰  歸
      本件正本證明與原本無異
                                      書  記  官
中    華    民    國  九十七  年    七    月    二    日
                                                      Ｅ


司法院資訊處製作；財團法人民間司法改革基金會備份。
